【裁判字號】    98,重家上,14
【裁判日期】    990119
【裁判案由】    履行同居等
【裁判全文】
臺灣高等法院民事判決                98年度重家上字第14號
上  訴  人  丙○○○
被 上訴 人  乙○○
上列當事人間請求履行同居等事件，上訴人對於中華民國98年8
月21日臺灣板橋地方法院98年度婚字第566號第一審判決提起上
訴，經本院於98年12月29日言詞辯論終結，判決如下：
    主      文
上訴駁回。
第二審訴訟費用由上訴人負擔。
    事實及理由
一、本件上訴人聲明求為判決：(一)原判決廢棄。(二)被上訴人應與
    上訴人履行同居。(三)被上訴人應自民國（下同）98年4月份
    起，至兩造婚姻關係消滅時止，按月於每月1日給付上訴人
    新臺幣（下同）3萬元。
    被上訴人聲明求為判決：上訴駁回。
二、上訴人起訴主張：兩造為夫妻關係，婚後育有長女王怡慧及
    長子甲○○，二名子女皆成年並已成家。被上訴人自88年間
    起，即因失業未再負擔家計，家中生活開銷均由伊負擔，被
    上訴人在外與他人通姦，且在家中對伊施暴，伊為維持家庭
    和諧一再忍讓，詎被上訴人竟不知悔改，於98年1月14日突
    自兩造當時共同居住之台北市○○路○段72巷20弄8號房屋（
    下稱西園路住處）遷出，除將其個人物品搬走外，並將兩造
    賴以維生之勞工退休金全數領出，且拒與伊聯絡，行蹤不明
    ，伊自得請求被上訴人返回兩造長期居住之住所地即台北縣
    汐止市○○街○段81巷9弄7號5樓（下稱汐止市房屋），與伊
    履行同居義務。又伊因傷無法工作，亦無任何收入及儲蓄，
    每月約需3萬元方可維持個人生活之基本開銷，自應由被上
    訴人負扶養義務等情，爰依據民法第1001條前段、第1116條
    之1之規定，求為命：(一)被上訴人應與伊履行同居；(二)被上
    訴人應自98年4月份起，至兩造婚姻關係消滅時止，按月於
    每月1日給付伊3萬元之判決。
    上訴人則以：伊因罹患慢性腎衰竭、痛風性關節病變、充血
    性心臟衰竭、本態性高血壓等重病，需長期洗腎，並領有身
    心障礙手冊，無法工作。伊於97年12月初，因感冒引起氣喘
    不適，上訴人不但未盡照顧之責，且逼伊繼續駕駛計程車賺
    錢，若無收入，上訴人即拒絕讓伊返家休息，伊不得已，始
    於98年 1月14日遷至兩造之長女王怡慧及女婿丁○○之住處
    居住，並將戶籍一併遷入，由王怡慧照顧，上訴人明知伊之
    住處，卻從未前來探視。嗣伊為請領託育養護補助，以減輕
    王怡慧及丁○○之經濟負擔，乃在醫生及社工人員建議下，
    於98年4月15日遷住台北縣新莊心福護理之家進行療養，並
    遵醫囑開始長期洗腎，嗣因未能取得上開補助，乃於同年9
    月間又再遷回與王怡慧及丁○○同住。伊於78年間購買汐止
    市房屋登記在上訴人名下，由伊支付房貸，該房屋已空置10
    年無人居住，斷水斷電、家具不全且髒亂不堪，目前狀況不
    適合居住，且伊亦無該房屋之鑰匙。伊目前身體狀況不佳，
    無法工作亦無收入，賴以維生之職業駕駛執照已因繳不出交
    通罰款而被吊銷，且又積欠銀行卡債，所有坐落台中市之不
    動產已被法院查封，伊考量王怡慧現無工作，丁○○擔任國
    小老師職務須撫養一家四口，伊先前曾陸續向王怡慧、丁○
    ○借款，故決定將勞工退休金一次領回，部分用以返還積欠
    王怡慧、丁○○之借款，伊目前尚需支付個人生活及醫療費
    用，已無力負擔上訴人之生活費用等語，資為抗辯。
三、經查上訴人主張兩造為夫妻關係，婚後育有長女王怡慧及長
    子甲○○，二名子女皆成年並已成家；兩造原係同住於西園
    路住處，惟被上訴人於98年1月14日自該住處遷出，並將其
    勞工退休金全數領出，迄未返回與伊同居之事實，業據其提
    出戶籍謄本為證（見原審卷16頁），並有被上訴人所提出之
    戶籍謄本可按（見原審卷46頁），且為被上訴人所不爭執，
    固堪信為真實。
四、惟按夫妻互負同居之義務。但有不能同居之正當理由者，不
    在此限，民法第1001條定有明文。所謂「不能同居之正當理
    由」，乃指夫妻有不堪同居或不宜同居之事由，或依其情形
    要求夫妻同居為不合理而言，認定夫妻是否有不堪或不宜同
    居之事由，應斟酌雙方當事人之教育程度、社會地位、平日
    相處情形及其他情事，正常夫妻之和諧家庭生活能否維繫以
    為斷，苟夫妻之一方未能受他方適當的尊重，致人格受嚴重
    損害，有暫時分居必要時，即不得謂無不能同居之正當理由
    （最高法院95年度台上字第676號、80年度台上字第1864號
    判決參照）。本件上訴人主張被上訴人應與伊履行同居云云
    ；而被上訴人則以前揭情詞抗辯伊具有不能同居之正當理由
    等語。經查：
    (一)被上訴人抗辯伊罹患慢性腎衰竭、痛風性關節病變、充血
      性心臟衰竭及本態性高血壓，需長期於門診追蹤並接受血
      液透析治療，領有極重度重器障（心腎）之身心障礙手冊
      等情，業據其提出行政院國軍退除役官兵輔導委員會台北
      榮民總醫院（下稱榮總）及行政院衛生署台北醫院病歷、
      診斷證明書及中華民國身心障礙手冊為證（見原審卷62、
      75至130、144、146、149、179、180至187頁及本院卷47
      頁）。
    (二)被上訴人前與上訴人同住於西園路住處時，上訴人要求被
      上訴人按日繳交其駕駛計程車之收入，否則不許被上訴人
      返家；嗣因被上訴人罹患上開心、腎疾病，無法繼續工作
      ，惟上訴人仍要求上訴人交付工作所得，且認為被上訴人
      裝病，拒絕照顧被上訴人，經被上訴人求助於長女王怡慧
      ，並徵得女婿丁○○同意後，於98年1月14日離家前往王
      怡慧及丁○○之住處，由彼等照顧被上訴人；嗣被上訴人
      曾為申請託育養護補助以減輕醫療照護等經濟負擔，住進
      台北縣新莊心福護理之家進行療養，惟終因未能請准補助
      ，乃又返回王怡慧、丁○○之住處居住迄今；上訴人明知
      被上訴人與王怡慧同住，卻從未前往探視被上訴人，被上
      訴人以電話主動聯絡，上訴人亦拒絕接聽等情，亦據證人
      即兩造所生長女王怡慧在原審證述：「…我曾經在榮總擔
      任護士4年，我爸爸因為罹患高血壓多年，他在95年間在
      榮總診斷有心衰竭的情形，這期間他有不舒服都會問我。
      一直至97年12月初，有一天他打電話給我說他喘的很厲害
      ，我叫他去榮總看門診，醫生說這就是心衰竭現象，就是
      吃藥休息，但是我爸爸說他不能休息，他需要開計程車，
      因為他如果沒有交錢給我媽媽，我媽媽就不讓他回家休息
      ，…我很擔心，我媽媽也不讓我們去看爸爸，我只好打電
      話給我二舅舅葛步雲，請他過去看爸爸，二舅看完爸爸後
      他跟我說我爸爸心衰竭、腎衰竭很厲害，不知道能活多久
      。因為我媽媽拜託爸爸去幫忙住在永和的弟弟接送小孩上
      幼稚園，我弟弟可以看到爸爸的情況，所以我拜託弟弟看
      一下爸爸現在的身體狀況，我弟弟說他們去吃早餐，爸爸
      連坐在那裡或走一點路都很喘，因為我自己是護士，依照
      我以前臨床的經驗，這種情況是很不好，我問認識的醫生
      朋友，他們也都說這樣很不好，不應該再工作。到97年12
      月底，我爸爸又跟我說他痛風發作，連門都沒有辦法出，
      計程車又壞掉，沒有車子他無法代步，吃飯也有問題，那
      時候我跟先生商量說可以不可以讓爸爸來跟我住，我先生
      同意了，我就花了一個多禮拜整理一個房間，在98年1月
      14日去接爸爸來我那裡住，這期間我爸爸的生活起居都是
      我在照顧，起初兩個禮拜我不敢讓媽媽知道爸爸在我這裡
      ，後來我有跟弟弟講，弟弟有跟媽媽講，…這期間我媽媽
      都沒有來看爸爸，我爸爸在搬來我那裡不到兩個禮拜他有
      打電話給媽媽，我媽媽第一通有接，知道是爸爸就掛掉，
      後來她就不願意接電話了，爸爸在98年3月間到榮總住院
      ，他用榮總院內電話打給媽媽，媽媽也接電話，都是媽媽
      在講、一直在罵爸爸，講完後她就掛電話，她也不想知道
      爸爸在哪裡，看護跟我講，只要爸爸打電話給媽媽後，他
      情緒就很激動，血壓飆的很高，…到了98年4月中，我懷
      孕狀況不穩定，又要照顧兩個小孩，1個8歲、1個1歲多，
      我爸爸腎臟狀況一直惡化，我擔心沒有辦法照顧好他，當
      時爸爸的身心障礙手冊在98年4月間已經申請下來，身心
      障礙科的小姐建議我在居家或機構護理所需的費用差不多
      ，如果洗腎在機構療養的話，還有托育養護補助，每月最
      高1萬7千元，自己只需負擔1萬元，所以我在98年4月17日
      尋找與台北縣政府有簽約的療養機構，把爸爸安置在心福
      護理之家療養…。在我要把爸爸安置在心福（護理之家）
      之前，我跟爸爸溝通，他希望回去汐止住，希望媽媽也搬
      去汐止照顧他，我爸爸打電話給媽媽，告訴這個計畫，媽
      媽又不聽他講，認為爸爸裝病，不需要人照顧，所以後來
      爸爸才願意去心福（護理之家）療養」、「（我爸爸還未
      搬來與我同住前，他和媽媽）住在台北市○○路○段72巷
      20弄8號，他們在94年就已經分房了，媽媽說爸爸很髒，
      全身黴菌感染，她叫爸爸去睡另外一間房間」、「他們分
      房以後，爸爸自己洗他自己的衣服，媽媽會到我這裡借洗
      衣機洗她自己的衣服，媽媽也沒有替爸爸煮飯，爸爸的三
      餐自己料理」（見原審卷169至170頁）；並經證人即兩造
      所生長子甲○○在本院到場證述：「父親搬離家之前，身
      體狀況變得不好，走路會喘。我母親…因生活費問題有（
      與父親）爭執，爸爸說賺的錢被媽媽拿走，媽媽說爸爸不
      支付生活費…」（見本卷42頁背面）等語；而證人即兩造
      之女婿丁○○亦在本院證述：「約97年11、12月左右，我
      岳父很邋遢、很憔悴的樣子到我家，我家在2樓，他上樓
      就很喘，因我太太原是護士，所以認為情況很糟，要帶岳
      父去醫院檢查。之前我岳父常常拿一些東西到我家，但實
      際上是他沒有錢要借錢，他常是在開計程車一整天後到我
      家來，我太太會問他怎麼計程車開一天下來會沒錢，他稱
      一回家錢就被岳母搜刮掉…。在97年11、12月之前，岳父
      就曾表示希借住在我們家，但因我們居住空間有限都回絕
      ，且之前岳父曾住過我家1、2天，岳母就來鬧，所以我們
      不願讓岳父住我們家，直到98年初我太太跟我溝通，覺得
      我岳父身體狀況很差也很可憐，且我太太常以淚洗面，我
      才同意讓岳父住我家。…岳父從年初搬到我家之後，岳母
      從來沒有來我家找過岳父，岳母曾打過電話來亂罵」、「
      岳父身體每況愈下，本來期待心臟裝導管，後來醫生表示
      無法裝導管，只能換心。岳父會喘，走路都需要人扶」等
      語（見本院卷43頁）。足見被上訴人係在罹患重病，未能
      受到上訴人妥善照顧，又無法滿足上訴人需索金錢要求之
      情況下，始離家前往兩造之長女王怡慧及女婿丁○○之住
      處居住，似此情形，自應認被上訴人具有不能與上訴人同
      居之正當事由。
    (三)被上訴人雖因罹患上開心、腎重病，而有治療及休養之必
      要，惟若積極接受治療，尚無立即致命之危險，且其行動
      能力並未因而喪失。茲查被上訴人已由其長女王怡慧安排
      就醫並接受血液透析治療中，有前揭診斷證明及病歷足按
      ，故其仍有行動能力，惟究不能憑此即認被上訴人已毋庸
      接受特別照料，或仍具有工作能力。是上訴人執被上訴人
      曾於離家後之98年9月2日，獨自搭車返回先前與伊同住之
      西園路住處，主張被上訴人之身體狀況尚佳，無須他人照
      料生活起居，全係裝病以逃避履行同居義務云云，殊不足
      取。況參諸被上訴人曾於離家後之98年9月2日返回西園路
      住處，向上訴人表示願搬回與上訴人同住，為上訴人所自
      認（見本院卷56頁背面），尤見被上訴人在主觀上亦無拒
      絕與上訴人同居之意思。雖上訴人在本院當庭請求被上訴
      人返家同住，惟仍一再藉詞：「被上訴人98年9月2日曾自
      行回家過，當時他也表示要搬回家住，表示願負擔生活費
      等等」（見本院卷56頁背面），顯見上訴人並非毫無條件
      請求被上訴人返家同居。是被上訴人自西園路住處遷往其
      長女住處居住，應認其具有不能與上訴人同居之正當理由
      。
    (四)依上所述，被上訴人既具有不能與上訴人同居之正當理由
      ，依民法第1001條但書之規定，自得拒絕與上訴人同居，
      則上訴人依據民法第1001條前段之規定，請求被上訴人應
      與伊履行同居，應屬無據。
五、復按夫妻互負扶養之義務，其負扶養義務之順序與直系血親
    卑親屬同，其受扶養權利之順序與直系血親尊親屬同，民法
    第1116條之 1定有明文。又受扶養權利者，以不能維持生活
    而無謀生能力者為限；前項無謀生能力之限制，於直系血親
    尊親屬不適用之，為民法第1117條第1項、第2項所明定，即
    直系血親尊親屬扶養之權利，仍應受不能維持生活之限制，
    如能以自己財產維持生活者，即無受扶養之權利。夫妻互受
    扶養權利之順序，既與直系血親尊親屬同，其受扶養之權利
    ，自應受不能維持生活之限制。又民法第1118條規定因負擔
    扶養義務而不能維持自己生活者，免除其義務，但受扶養權
    利者為直系血親尊親屬或配偶時，減輕其義務。依此規定，
    直系血親卑親屬或配偶因負擔扶養義務而不能維持生活者，
    固僅得減輕其義務，而不得免除之；惟此係指直系血親卑親
    屬或配偶有能力負擔扶養義務而言，倘該直系血親卑親屬或
    配偶並無扶養能力，自無該條規定之適用（最高法院91年台
    上字第1798號判例參照）。經查，上訴人擁有上開汐止市房
    屋及其坐落台北縣汐止市○○段橫科小段482-35地號土地所
    有權應有部分，依房屋課稅現值及公告土地現值計算財產總
    額為113萬3,100元，有稅務電子閘門財產所得調件明細表可
    稽（見原審卷155頁），已難認上訴人不能以自己財產維持
    生活。再者，被上訴人現無工作，而由其長女王怡慧及女婿
    丁○○扶養，雖領得勞工退休金74萬元，惟已全數交予其長
    女王怡慧，部分用以抵償先前積欠其長女之借款，餘款則留
    供支應日後醫療費用等情，亦已據證人王怡慧在原審證述：
    「（這段期間爸爸）沒有工作，也沒有工作收入，他有請領
    勞保退休金74萬元，在98年3月下來，這筆錢我爸爸給我了
    ，因為之前他有跟我借錢，他的療養費、醫藥費也很高，所
    以我建議他把這筆錢放在我這裡，以前的借款當作清償了，
    以後的療養費、醫藥費從這筆款項支出，如有不足，我會負
    擔」等語（見原審卷170頁）；而證人丁○○亦在本院證述
    ：「岳父現在已經沒有開計程車，之前搬到我家時，岳父並
    沒有說他有勞退金，我們還以為他可以繼續開車，後來知道
    他身體狀況已無法開車，且欠一大筆車租，目前駕照已經被
    吊銷。…後來我岳父才主動表示有筆勞退金…（我們）才向
    岳父表示這筆錢是否可以還先前代墊款項，而且我們準備將
    這筆錢作為支付岳父住我們家後續的開銷…」等語（見本院
    卷43頁背面），並有王怡慧所製作之支付款項明細可稽（見
    本院卷45頁），經衡諸被上訴人之病情，上開餘款應僅足勉
    強支應被上訴人之往後醫療費用。雖被上訴人擁有坐落台中
    市○區○○段127地號土地及其上門牌號台中市○區○○路2
    段99巷22之1號房屋所有權，惟因積欠合作金庫銀行580萬元
    ，已被法院強制執行查封中，為兩造所不爭執（見原審卷15
    7頁及本院卷42頁、56頁背面）；至上訴人主張被上訴人另
    有其他收入或財產云云，則並未據其舉證以實其說；證人甲
    ○○證述被上訴人先前經營生意獲利龐大，不知將錢存放在
    何處云云（見本院卷42頁背面），究僅屬該證人個人臆測之
    詞，尚難憑取，亦難認被上訴人有扶養上訴人之能力。是上
    訴人依據民法第1116條之1之規定，請求被上訴人負擔扶養
    義務，應自98年4月份起，至兩造婚姻關係消滅時止，按月
    於每月1日給付伊3萬元，亦屬無據。
六、綜上所述，上訴人依據民法第1001條前段、第1116條之 1之
    規定，請求：(一)被上訴人應與上訴人履行同居；(二)被上訴人
    應自98年4月份起，至兩造婚姻關係消滅時止，按月於每月1
    日給付上訴人 3萬元，自屬不應准許。從而原審所為上訴人
    敗訴之判決，並無不合。上訴論旨仍執前詞指摘原判決不當
    ，求予廢棄改判，為無理由，應予駁回。
七、至兩造其餘之攻擊或防禦方法及未經援用之證據，經斟酌後
    ，認為均不足以影響本判決之結果，自無逐一詳予論駁之必
    要，併此敘明。
八、據上論結，本件上訴為無理由，依民事訴訟法第449條第1項
    、第78條，判決如主文。
中    華    民    國    99    年    1     月    19    日
                    民事第六庭
                        審判長法  官  林鄉誠
                              法  官  張  蘭
                              法  官  梁玉芬
正本係照原本作成。
如不服本判決，應於收受送達後20日內向本院提出上訴書狀，其
未表明上訴理由者，應於提出上訴後20日內向本院補提理由書狀
（均須按他造當事人之人數附繕本）上訴時應提出委任律師或具
有律師資格之人之委任狀；委任有律師資格者，另應附具律師資
格證書及釋明委任人與受任人有民事訴訟法第466條之1第1項但
書或第2項（詳附註）所定關係之釋明文書影本。
中    華    民    國    99    年    1     月    20    日
                              書記官  常淑慧
附註：
民事訴訟法第466條之1（第1項、第2項）：
對於第二審判決上訴，上訴人應委任律師為訴訟代理人。但上訴
人或其他法定代理人具有律師資格者，不在此限。
上訴人之配偶、三親等內之血親、二親等內之姻親，或上訴人為
法人、中央或地方機關時，其所屬專任人員具有律師資格並經法
院認為適當者，亦得為第三審訴訟代理人。

司法院資訊處製作；財團法人民間司法改革基金會備份。
